臺灣臺北地方法院刑事判決　　　　　　　 96年度易字第297號
公　訴　人　臺灣臺北地方法院檢察署檢察官
被　　　告　甲○○
　　　　　　　　　（現另案在臺灣臺北監獄臺北分監執行中）
上列被告因詐欺案件，經檢察官提起公訴（95年度偵緝字第2185號）
，本院判決如下：
    主  文
甲○○幫助共同意圖為自己不法之所有，以詐術使人將本人之物
交付，累犯，處有期徒刑伍月，如易科罰金，以銀元參佰元即新
臺幣玖佰元折算壹日。
    事  實
一、甲○○有妨害兵役、竊盜等前科，其於民國92年間因違反毒
    品危害防制條例案件，經臺灣臺北地方法院判處有期徒刑 6
    月確定，於93年10月6日執行徒刑完畢。竟不知悔改，明知
    提供自己金融機構帳戶之存摺、提款卡予他人，該帳戶有遭
    利用作為詐騙工具之可能，竟仍不違其本意，基於幫助詐欺
    之不確定故意，於94年2月23日後某日，將其所有在中國商
    業銀行（下稱中國信託）仁愛分行所開設第000 000000000
    號之帳戶以不詳之對價，提供予姓名年籍不詳之某詐欺集團
    成員使用。嗣於同年5月30 日詐欺集團之不詳姓名成年女子
    撥打電話給乙○○詐稱其為中國信託行員「王淑惠」，告知
    乙○○有信用卡費逾期未繳，乙○○表示沒有中國信託之信
    用卡後，對方告知其身分可能遭到用，要求曾秀鳳依其指示
    撥打電話，乙○○誤認為對方是警察，將自己的年籍資料提
    供予對方，對方詐稱其身分確遭冒用，必須等候財政部金融
    局的科長與其聯絡，之後即有一位自稱張小姐之人與乙○○
    聯絡，要求乙○○攜帶行動電話到自動櫃員機，將帳戶內的
    錢均領出來，確認是否有遭盜領，乙○○確認發現未遭盜領
    ，立即告知對方，對方表示該帳戶已不能再使用，要求乙○
    ○將錢存入中國信託之存款機，等同年6月1日才到中國信託
    請領新卡使用，乙○○因而陷於錯誤，依其指示將新台幣（
    下同）3萬元存入甲○○前開中國信託仁愛分行之帳戶後，
    始發覺受騙。
三、案經乙○○訴由臺北市政府警察局大安分局報請臺灣臺北地
    方法院檢察署檢察官偵查起訴。
    理  由
一、訊據被告甲○○矢口否認有販賣帳戶予詐欺集團，辯稱其因
    至南部工作，存摺、提款卡放在機車內被偷，回到臺北後才
    發現云云。經查：
 (一).告訴人乙○○因2名有實施詐欺取財犯意聯絡及行為分擔之
    真實姓名、年籍均不詳之成年人（包含真實姓名、年籍均不
    詳，自稱「王淑惠」、「張小姐」等人）施用詐術，而陷於
    錯誤將3萬元匯入被告上開中國信託帳戶之事實，業據告訴
    人於警詢及偵查中指訴綦詳，並有中國信託申請約定書、中
    國信託歷史交易查詢報表、自動櫃員機交易明細表附卷可稽
    ，足認被告所開立之上開中國信託帳戶確曾為真實姓名、年
    籍均不詳之成年人作為共同實施詐欺取財犯行之用。
 (二).被告於偵查中原辯稱其機車95年間被偷，因上班公司要轉入
    薪資，所以存簿、提款卡都隨身攜帶，遺失時帳戶約1百多
    元，報遺失之資料在臺北看守所云云。待檢察官調取被告入
    所資料，僅調得1紙離營證件遺失證明書，補發時間為95 年
    11月29日後，被告復改稱其機車失竊時間是在94年間，車子
    失竊時間跟報案時間是一樣云云，並提出車輛失竊電腦輸入
    單為證。於本院審理時則又改稱人在南部工作，不知機車失
    竊，後來才知道云云。經查被告所報機車失竊時間為94年7
    月3日，顯在本案詐欺時間（94年5月30日）之後，可見被告
    辯稱其存摺是隨同機車失竊遭冒用乙節並不足採。況經本院
    向中國信託函詢之結果，被告上開帳戶除於94年2月23日有
    掛失存摺並補發外，並無其他掛失紀，有中國信託96年2月
    27 日中信銀集作字第96501491號函及附件可稽（見本院卷
    22-24頁），如被告存摺、提款卡確係遭竊，何以被告未於
    發現後向銀行申報掛失及申請補發。又依上函所附之歷史交
    易查詢報表內容可知，該帳戶於89年8月31日之餘額為0元，
    迄94年2月23日始申請掛失補發，補發後所存之1000元於94
    年5月25日提領僅剩83元，至同年5月30日則供詐騙集團作轉
    帳之用。是該帳戶並無被告所稱供薪資轉帳之情形，且長期
    間均未使用，突於本件案發前始申請補發存摺，並旋為詐騙
    集團使用、益佐被告申請補發存摺係為交予詐騙集團使用。
    是被告前開所辯，顯屬事後卸責之詞，不足採信。
 (三).綜上所述，本件事證明確，被告犯行堪以認定。
二、查被告行為後，刑法業於94年2月2日修正公布，95年7月1日
    起施行。修正後刑法第2條第1項規定行為後法律有變更者，
    適用行為時之法律，但行為後之法律有利於行為人者，適用
    最有利於行為人之法律。此條規定係規範行為後法律變更所
    生新舊法律比較適用之準據法，本身尚無新舊法比較之問題
    ，於新法施行後，應一律適用新法第二條第一項之規定。查
    ：
 (一).關於罰金刑，在刑法修正前，刑法分則編各罪所定罰金刑之
    貨幣單位原為銀元，其最高罰金數額，從各該法條規定，而
    最低罰金數額，則依修正前刑法第33條第5款之規定為1元以
    上（貨幣單位為銀元），且若定有罰金刑之論罪法條係於72
    年6月25日前所制定，而該法條日後均未修正者，得依罰金
    罰鍰提高標準條例第1條前段規定，就其原定數額提高為2倍
    至10倍，其後修正者則不提高倍數，並依現行法規所定貨幣
    單位折算新臺幣條例第2條規定，以銀元1元折算為新臺幣3
    元；於刑法修正後，刑法第33條第5款修正為：「罰金：新
    臺幣1千元以上，以百元計算之。」，使得刑法之罰金貨幣
    單位已由銀元改為新台幣，則刑法分則編各罪所定罰金刑之
    貨幣單位，自應配合修正為新臺幣。又為使刑法分則編各罪
    所定罰金之最高數額與刑法修正前趨於一致，乃增訂刑法施
    行法第1條之1：「中華民國94年月7日刑法修正施行後，刑
    法分則編所定罰金之貨幣單位為新臺幣。九十四年一月七日
    刑法修正時，刑法分則編未修正之條文定有罰金者，自94
    年1月7日刑法修正施行後，就其所定數額提高為30倍。但72
    年6月26日至94年1月7日新增或修正之條文，就其所定數額
    提高為3倍。」從而，刑法分則編各罪所定罰金刑之最高數
    額，於刑法修正前、後並無不同，惟修正後刑法第33條第5
    款所定罰金刑最低數額，較之修正前提高，自以修正前刑法
    第33條第5款規定有利於被告。
 (二).修正後之刑法第30條固有若干文字之更動，將「從犯」修正
    為「幫助犯」，將「幫助他人犯罪」修正為「幫助他人實行
    犯罪行為」，但均不影響「幫助犯無獨立性，必以正犯有犯
    罪行為之存在，始能存在」之從屬性質，故不涉及罪刑實質
    內容之變更，無比較新舊法之問題。又刑法第28條關於共犯
    之規定，由原條文：「二人以上共同實施犯罪之行為者，皆
    為正犯」，修正為：「二人以上共同實行犯罪之行為者，皆
    為正犯」，其修正理由係為釐清陰謀共同正犯、預備共同正
    犯、共謀共同正犯是否合乎本條規定之正犯要件。而真實姓
    名年籍不詳之前述成年女子等詐騙集團成員間就本案詐欺犯
    行有犯意聯絡及行為分擔，既屬實行犯罪行為之正犯，不論
    依修正前、後之規定，均為共同正犯，對被告而言並無有利
    或不利之情形，揆諸前揭說明，自不生新舊法比較之問題，
    應逕依修正後之刑法第28條，論以共同正犯。
 (三).刑法第47條關於累犯之規定：「受有期徒刑之執行完畢，或
    受無期徒刑或有期徒刑一部之執行而赦免後，五年以內再犯
    有期徒刑以上之罪者，為累犯，加重本刑至二分之一」，修
    正為同條第一項：「受徒刑之執行完畢，或一部之執行而赦
    免後，五年以內故意再犯有期徒刑以上之罪者，為累犯，加
    重本刑至二分之一」，即限制以故意再犯者為限，方成立累
    犯。而被告有如事實欄載之犯罪科刑執行情形，其於5 年以
    內故意再犯有期徒刑以上之罪，不論依修正前後之規定，均
    構成累犯，對被告而言並無有利或不利之情形，揆諸前揭說
    明，自不生新舊法比較之問題，應逕依修正後之刑法第47條
    第1項，論以累犯。
 (四).綜上比較之結果，就罰金刑部分以舊法對於被告較為有利。
三、按刑法上之幫助犯，係對於犯罪與正犯有共同之認識，而以
    幫助之意思，對於正犯資以助力，而未參與實施犯罪之行為
    者而言（參照最高法院75年度台上字第1509號、88年度台上
    字第1270號判決）。是以，如未參與實施犯罪構成要件之行
    為，且係出於幫助之意思提供助力，即屬幫助犯，而非共同
    正犯。本件被告基於幫助之犯意，提供前述帳戶存摺及提款
    卡予真實姓名、年籍不詳之人，並利用被告之幫助，意圖為
    自己不法之所有，施用詐術使告訴人於錯誤，因而匯款至被
    告所提供之上揭帳戶內。是被告所為係參與詐欺罪構成要件
    以外之行為，且在無證據證明被告係以正犯而非以幫助犯之
    犯意參與犯罪之情形下，應認其所為係幫助犯而非正犯行為
    。核被告所為，係幫助犯刑法第339條第1項詐欺取財罪。被
    告幫助他人犯共同詐欺罪，爰依刑法第30條第2項之規定，
    按正犯之刑減輕之。又被告有如事實欄所載之犯罪科刑執行
    情形，有臺灣高等法院被告全國前案紀錄表一份在卷可稽，
    前受有期徒刑執行完畢，於5年內故意再犯本件有期徒刑以
    上之罪，為累犯，應依刑法第47條第1項之規定加重其刑。
    爰審酌被告明知提供帳戶予不詳之人使用，將可能導致社會
    大眾財物損失之危險，猶為本件犯行，且實際上造成被害人
    財產損害及犯後否認犯行，飾詞狡辯等一切情狀，量處有期
    徒刑5月。又被告行為時，刑法第41條第1項前段規定：「犯
    最重本刑為5年以下有期徒刑以下之刑之罪，而受6個月以下
    有期徒刑或拘役之宣告，因身體、教育、職業、家庭之關係
    或其他正當事由，執行顯有困難者，得以1元以上3元以下折
    算1日，易科罰金」，再依修正前罰金罰鍰提高標準條例第2
    條「依刑法第41條易科罰金或第42條第2項易服勞役者，均
    就其原定數額提高為1百倍折算1日」之規定（現已刪除），
    被告行為時之易科罰金折算標準，應以銀元1百元至3百元折
    算1日，亦即應以新臺幣3百元至9百元折算1日。而被告行為
    後新修正之刑法第41條第1項前段規定：「犯最重本刑為5年
    以下有期徒刑以下之罪，而受6個月以下有期徒刑或拘役之
    宣告者，得以新臺幣1千元、2千元或3千元折算1日，易科罰
    金」，是比較新舊法結果，以舊法較有利於被告。從而本件
    自應適用修正前刑法第41條第1項前段及修正前罰金罰鍰提
    高標準條例第2條規定，諭知被告易科罰金之折算標準。
據上論斷，應依刑事訴訟法第299條第1項前段、刑法第2條第1項
前段、第30條第1項、第2項、第339條第1項、第47條第1項、修
正前刑法第41條第1項前段，刑法施行法第1之1條、修正前罰金
罰鍰提高標準條例第2條，現行法規所定貨幣單位折算新臺幣條
例第2條，判決如主文。
本案經檢察官高怡修到庭執行職務
中　　華　　民　　國　　96　　年　　4　　月　　27　　日
　　　　　　　　　刑事第十五庭  審判長法　官  廖紋妤
                                      法  官  吳麗英
                                      法  官  邱蓮華
如不服本判決，應於判決送達後10日內，向本院提出上訴狀。
以上正本證明與原本無異。
                                      書記官  林明龍
中　　華　　民　　國　　96　　年　　5　　月　　 4　　日
附錄論罪科刑條文：
刑法第339條第1項
意圖為自己或第三人不法之所有，以詐術使人將本人或第三人之
物交付者，處5年以下有期徒刑、拘役或科或併科1千元以下罰金
。
